臺北高等行政法院判決　　　　　　　　　　　　　　九十年度訴字第二九○號
　　　　　　　　　　　　　　　.
　原　　　告　永信藥品工業股份有限公司
　代　表　人　甲○○董事長）.
　訴訟代理人　丙○○
　　　　　　　吳紹貴律師
　被　　　告　經濟部智慧財產局
　代　表　人　陳明邦（局長）
　訴訟代理人　戊○○
　參　加　人　英商．輝瑞有限公司
　代　表　人　乙○○○○○○○.
　訴訟代理人　林志剛律師
　　　　　　　丁○○
　右　一　人
　之複代理人　林金榮律師
　輔　佐　人　張麗卿
右當事人間因發明專利舉發事件，原告不服行政院中華民國八十九年十一月二十七日
台八十九訴字第三三四五五號再訴願決定，提起行政訴訟，本院判決如左：
　　主  文
原告之訴駁回。
訴訟費用由原告負擔。
　　事  實
一事實概要：
  本件關係人即參加人英商‧輝瑞有限公司於民國（下同）七十六年三月二日以其「
  安姆洛代平之苯磺酸鹽、彼之製法以及含彼之藥學組成物」係安姆洛代平之經改良
  之藥學鹽類，尤其苯磺酸鹽及其藥學組成物。這些鹽類用作抗缺血和抗高血壓劑等
  情，向被告（原經濟部中央標準局）申請發明專利，經被告編為第0000000
  0號審查，准予專利，於公告期滿審查確定後，發給發明第三○四三一號專利證書
  （下稱系爭案）。嗣原告以本件有違核准專利當時專利法第二條第一款、第五款、
  第六十條第三款及第四款之規定，檢附美國第0000000號專利案（下稱引證
  一）公告影本、七十五年出版之USAN and the USP dictionary of drug names 圖
  書第三十六頁及第二○三頁影本（下稱引證二）、同年之 ANESTH ANALG期刊Vol.6
  5 NO.4第三八一頁至第三八四頁影本（下稱引證三）、第00000000號「 9
  a-氮雜-9a-均紅黴素衍生物之製法」、第00000000號「N-經取代之脫氧核
  糖腺甘酸同類物」及第00000000號「雜芳基乙胺類，其製法及其作為家畜
  生產促進劑之用途」、第00000000號「三帖烯衍生物以及包含其在內之內
  皮素─受器拮抗劑」等發明專利案（以下分別稱引證四、五、六、七）說明書影本
  及國立中興大學八十七年二月十九日試驗報告書影本（下稱引證八），對之提出舉
  發。經被告審查，為本件舉發不成立之審定，發給八十八年八月二十五日（八八）
  智專（十）○一○二七字第一二九九○二號專利舉發審定書。原告不服，提起訴願
  ，經經濟部於八十九年三月十六日以經（八九）訴字第八九○八六一六四號訴願決
  定書駁回，復提起再訴願，亦遭駁回，遂向本院提起行政訴訟，並經本院裁定該參
  加人參加訴訟。
二訴之聲明：
　(一)原告聲明：再訴願決定、訴願決定及原處分均撤銷。
　(二)被告聲明：如主文所示。
　(三)參加人聲明：如主文所示。
三兩造及參加人之爭點：
  原告主張系爭案不具「可加工性」、「較佳之溶解度」、「安定性」與「非吸濕性
  」，不符合專利取得要件，被告卻認系爭案具有產業利用價值及新穎性、進步性，
  而就原告之舉發為不成立之審定，顯有違誤，是否可採？
　(一)原告主張之理由：
    1.查再訴願決定書中指出，引證二至引證七可證明苯磺酸鹽屬藥學上可接受之酸
      加成鹽，且合氮有機鹼藥作成苯磺酸鹽及其製法，皆屬習知技術，但因安姆洛
      代平苯磺酸鹽具有較佳之溶解度，安定性、非吸濕性及可加工性，且安姆洛代
      平苯磺酸鹽於系爭案申請前未見於其他刊物，故符合專利要件。
      (1)因安姆洛代平之苯磺酸鹽同時具有較佳之溶解度，安定性，非吸濕性及可加
        工性等四項特性，使系爭案符合專利要件，如前揭四項特性之一不存在時，
        系爭案就違反行為時專利法第二條第一款、第五款之規定。
      (2)查系爭案所稱錠劑處方「可加工性」之功效，並非單純由安姆洛代平之各種
        鹽類來決定，按一般熟悉該技術者普通認為，錠劑處方之可加工性主要由有
        效成分和賦形劑的種類和量同時決定，由不同種類賦形劑和量可製造出安姆
        洛代平各種鹽類不同之可加工性順序，可由再訴願決定書中第八頁第八行到
        第十行亦提到藥物之安定性與可加工性，除藥物本身之影響外，賦形劑亦會
        影響其安定性與可加性之結果，又查同樣的系爭案中有關注射劑需較高之溶
        解度及pH值接近 7.4者，亦非一般注射劑首要注重者，注射劑主要在於藥物
        安定性和相容性，其溶解度和pH值都可以緩衝溶液調節，原處分與原決定認
        為「可加工性」和「較佳之溶解度」為專利要件與事實不符。
      (3)藥物的功效評估主要在藥物之安定性，因安定性影響人體使用後之安全性，
        而可能影響安定性的因素還有吸濕性，查系爭案說明書中第七頁第五行到第
        八行顯示，馬來酸鹽和苯磺酸鹽同樣具有良好之非吸濕性，在原告所提證八
        中已充分證明馬來酸鹽較苯磺酸鹽安定，因此，苯磺酸鹽不具專利要件，故
        系爭案違反行為時專利法第二條第一款及第五款之規定，至為明顯。
    2.又再訴願決定書指稱，系爭案以安姆洛代平各種鹽類之錠劑與膠囊所做安定性
      試驗，與引證八的標的物不完全相同，且引證八未說明每一樣品之注射量，故
      引證八之資料不可採，其論點偏頗，有明顯違法，茲陳述理由如下：
      (1)依據行為時專利法施行細則第十條第一項第五款規定，發明或創作說明中應
        載明有關之先前技術，發明或創作之目的、技術內容、特點及功效，使熟悉
        該項技術者能了解其內容，並可據以實施，但系爭案對於安定性測定方法交
        代不清，且其測定方法並非一般安定性之測定方法，以致熟悉該項技術者無
        法據以實施，此可從原告原先所提供財團法人製藥工業技術發展中心之公文
        論點得到證明，但再訴願決定機關認為此項證據無關連性而不被採用，顯有
        偏頗不公且有未盡查證事實之責，嚴重損害原告權益。
      (2)再查系爭案說明書所揭示之安定性測定方法非一般熟悉該項技術者能夠據以
        實施，且說明書中無安定性數據加以比較，因此學術研究機關無法確認其再
        現性與其實性，原告委請中興大學以一般安定性測定方法證明其安定性有誤
        ，原處分機關、訴願決定機關卻認為測定標的物不同而不被採用，其理由原
        告認為以偏概全，顯有違法。
      (3)按每一樣品之注射量並不影響安定性之測定結果，因每一鹽類樣品其室溫、
        50℃和75℃之樣品注射量固定，就可由室溫、50℃和75℃樣品中安姆洛代平
        該鹽類之量而比較出其安定性，故各鹽類注射量並不影響實驗結果，此為一
        般常理，而原處分機關及訴願決定機關實有認識不清，用法不當之處。
      (4)因此，系爭案實已違反行為時專利法第六十條第二款第四款之規定甚為明顯
        。原處分機關、訴願決定機關未盡查證事實之責，顯然違法。
    3.次查，被告前所主張於最高行政法院（八十九年七月一日改制前為行政法院）
      八十八年度判字第三五九五號訴訟案中，與本舉發案屬同一理由及同一事實之
      同一事件，且前案已審定確定，故應駁回本舉發案乙節，實與事實不符，分述
      理由如下：
      (1)前八十八年度判字第三五九五號舉發案係主張違反行為時專利法第二條第一
      　款及第五款之規定。而本系爭舉發案係主張違反行為時專利法第二條第一款
        、第五款和第六十條第三、四款之規定，二者舉發之理由主張實為不同。
      (2)且於前案之最高行政法院判決書中第十一頁中亦提及國立中興大學鄭政峰教
        授所製作之試驗報告書（同引證八）就該舉發案而言，均屬新的舉發理由及
        新的證據，已逾越該舉發案之舉發理由及證據，且在第十一頁最後一行提及
        ，「原告於再訴願時所提之新舉發理由及證據，乃屬另案得否再提出舉發之
        問題」，而該案再訴願時所提之新舉發理由及證據在本系爭舉發案中皆屬引
        證資料。
      (3)綜上所述，本系爭舉發案和前次最高行政法院八十八年度判字第三五九五號
        之舉發案之理由與事實實為不同。
    4.再查，行政訴訟參加人於補充理由狀中提及「系爭案被舉發而提出舉發答辯書
      時，亦於舉發答辯書所附之證據一已詳細載明有本件系爭案之安定性測試條件
      」乙節與事實不符，原告閱卷發現，其僅為溶解度之測定方法，並非安定性之
      測試條件，更足以證明系爭案之說明書或圖式不載明實施必要之事項，或記載
      不必要之事項，使實施為不可能或困難者，符合行為時專利法第六十條第三、
      四款應予以撤銷。
    5.另查，系爭案說明書中第五頁到第六頁中提到「假使錠劑賦形劑包括之微結晶
      性纖維素是以50：50與無水二鹼式磷酸鈣混合。就膠囊而言賦形劑包括甘露醇
      以4：1與乾燥玉米澱粉混合，這些再貯存在密封玻璃瓶內，在50℃和75℃貯存
      高達三個星期，藥物和任何分解產物用乙醇：氯仿（50：50）萃取，在矽膠 T
      LC板上，使用各種不同溶媒系分離。比較所得到的結果，依據產生的分解產物
      的數量和量把鹽類分等級。」亦就是藥物與賦形劑混合後進行虐待實驗，使其
      快速產生分解，然後再利用溶媒將藥物成分及其分解物與賦形劑分離以後，藥
      物成分與其分解物再利用溶媒分離，就分離出分解物的數量和量來分等級，而
      界定其安定性，但發明專利說明書中對分離之不純物（分解物）與溶媒皆未加
      以揭示，所以無法判斷其安定性，如原告所提財團法人製藥工業技術發展中心
      公文提及「原專利以 TLC方法進行安定性試驗，並未詳細說明欲分離之不純物
      及所使用之溶媒為何，故無法依據此一專利所示之 TLC方法進行安定性試驗」
      「該專利可接受之Amlodipine鹽類共有十一種，在未了解十一種Amlodipine鹽
      類於50℃， 75℃RH75%環境下所產生之Impurities（不純物）化合物為何的情
      況下，故無法找出適合Amlodipine安定性測試之 TLC方法」。然工研院化工所
      所作審查意見中提到「系爭案亦於安定性試驗中詳細說明測定方法，且提供各
      種鹽類之安定性比較，雖非最適之表達模式，但尚可採納。」既然已表達「非
      最適之表達方式」，足以證明其未盡揭示之責，實有必要傳訊工研院化工所鑑
      定人員出庭作證說明，該系爭發明專利說明書，是否已充分載明實施之必要事
      項？及在未揭示其分離之不純物（分解物）與溶煤之情形下，又如何判定有較
      佳之安定性？
    6.並且，就工研院化工所所作審查意見書中提到系爭案中「可加工性以甲磺酸鹽
      與苯磺酸鹽最佳，但具有較差之粘著性」，亦表示，雖然甲磺酸鹽和苯磺酸鹽
      與賦形劑混合打錠時，雖較不易黏模，但相對的，甲磺酸鹽和苯磺酸鹽較不易
      與賦形劑結合成為錠劑，既然不易有賦形劑結合，則又如何有較佳之可加工性
      ？二相矛盾，故其可加工性是值得懷疑，且觀實際上專利所有權人市面上之產
      品（錠劑）亦非利用發明專利中所敘賦形劑所製成，故其可加工性更值得懷疑
      。
    7.末者，就非吸濕性而言，該發明專利說明書第七頁第五行至第十行，亦已明白
      揭示及承認，苯磺酸鹽與馬來酸鹽就此特性而言，無分軒輕，故並無進步性或
      新穎性；就安定性而言，已有中興大學之鑑定指出馬來酸鹽，比苯磺酸鹽有較
      高之安定性，可見系爭案中如安定性和可加工性不成立時，該專利苯磺酸鹽就
      只具非吸濕性和可較好之溶解度等特性，較好之溶解度之特性是適用在針劑，
      但市面上尚無針劑之產品，倒是馬來酸鹽具有非吸濕性和安定性，而安定性是
      一般藥物最重要之因素，故馬來酸鹽較苯磺酸鹽應有較好進步性，故系爭案違
      反行為時專利法第二條第一、五款及第六十條第三、四款之規定，請鈞院撤銷
      原處分及原決定，以維原告權益。
  (二)被告主張之理由：
    1.查原告起訴理由稱被告認為「可加工性」和「較佳之溶解度」為專利要件與事
      實不符；而藥物之功效評估主要在安定性，系爭案說明書第七頁第五到八行顯
      示，馬來酸鹽和苯磺酸鹽同樣具有良好之非吸濕性，原告於引證八中亦已證明
      馬來酸鹽較苯磺酸鹽安定，故苯磺酸鹽不具專利要件等語。惟查系爭案係揭示
      已知化合物安姆洛代平之苯磺酸鹽及其醫療用途，其技術內容在於提供一種具
      有較佳之整體調配性，包括好的溶解度、良好安定性、非吸濕性與錠片處方可
      加工性而適於安姆洛代平之藥學調和物製備的鹽類；系爭案並提供藥物測試特
      性支持所請範圍確具進步性，如安姆洛代平之苯磺酸鹽雖與已知之馬來酸鹽的
      溶解度、吸濕性相近，但馬來酸鹽之安定性不佳（見中文說明書第４頁）；有
      關「可加工性」即對錠劑製造機器無黏貼或粘著性，於說明書第８頁揭示安姆
      洛代平之苯磺酸鹽具有較低黏性（僅為習知馬來酸鹽之百分之五十九）；綜合
      評估上述四項性質，系爭案提供之安姆洛代平苯磺酸鹽具有優異之總體調劑特
      性，而適用於錠劑之製備，故被告准予專利並無不當。原告所提引證八就安姆
      洛代平各種鹽類安定性之測定，結果為馬來酸鹽最安定；此與系爭案以安姆洛
      代平各種鹽之錠劑與膠囊所做安定性試驗，其試驗方法不同，代表意義自不可
      相提並論；且就整體功效而言，系爭案係同時比較各種鹽之溶解度、安定性、
      非吸濕性與可加工性而得出安姆洛代平之苯磺酸鹽具有良好之功效，原告僅以
      引證八安定性試驗證明安姆洛代平之馬來酸鹽較安定，但就整體功效言，原告
      仍無法證明安姆洛代平之馬來酸鹽優於系爭案之苯磺酸鹽。
    2.原告稱系爭案對於安定性測定方法交代不清且無數據支持乙事，查說明書第５
      至６頁已詳述安定性測試方法，並提供各種鹽類之安定性比較；原告雖提出財
      團法人製藥工業技術發展中心之公文，質疑系爭案所提測定方法非熟習該項技
      術者所能據以實施，然此論點原告於舉發理由並未提及，即未經被告審查，自
      未便在訴訟程序中受理審究；且系爭案於說明書已提供安姆洛代平相關鹽類之
      溶解度、安定性、非吸濕性及錠片處方可加工性測試以證明安姆洛代平之苯磺
      酸鹽較其他鹽類更適於藥學調和物的製備，今原告並未提供具體文件、資料否
      定此項測定結果，亦難證明系爭案之測試方法不具代表性。至於原告委請中興
      大學以一般安定性測定方法質疑系爭案之安定性乙事，因該項資料並未標示使
      用鹽類的來源及純度，且係以單純之鹽進行測試，此與系爭案之數據係由安姆
      洛代平苯磺酸鹽製得之錠片與膠囊進行測試明顯不同，原告以不同標的物之測
      試結果與系爭案相比較實有欠允當。
    (三)參加人主張之理由：
      1.查本件系爭案在訴願程序中，訴願機關經濟部函請財團法人工業技術研究院
        化學工業研究所作鑑定一項，參加人深表認同該所之鑑定意見。特別是在該
        鑑定意見（即書名答辯意見書）之意見二中，明確指出本件系爭案發明說明
        書中已提供各種鹽類之安定性比較，雖非最適之表達方式，但尚可採納；以
        及意見三中，指明再訴願人（即原告）的安定性測試結果（即原告之舉發理
        由書附件十：國立中興大學化學系鄭政峰教授製作之試驗報告），因所用測
        試標的物不同，所以無法與本件系爭案發明說明書中所提者相比，並且指出
        本件系爭案所提「可加工性」測試並無不妥之處。
      2.再查原告在行政訴訟起訴狀所檢附之「證二：財團法人製藥工業技術中心之
        公文」，係原告在再訴願程序中向行政院提出者。雖然該公文指稱本件系爭
        案原說明書之安定性測試未詳細說明，所以該中心無法進行安定性試驗，然
        而須知本件系爭案在被告審查階段，係經被告審查認為符合審定當時之專利
        法施行細則第十條第一項第五款（即現行專利法第二十二條第三項）之說明
        書的記載規定，已使熟習該項技術者能了解其內容並可據以實施者。且參加
        人在本件系爭案被舉發而提出舉發答辯書時，亦於舉發答辯書所附之證據一
        （即本件系爭案之發明在日本之申請案於審查過程中，檢送給日本專利局之
        宣誓書），已詳細載明有本件系爭案之安定性測試條件。故原告在行政訴訟
        起訴狀所檢附之上開「證二：財團法人製藥工業技術中心之公文」，並無否
        定本件系爭案具有新穎性、進步性及產業上利用性等發明專利要件的證據力
        。
      3.又就原告所提出之書證「國立中興大學化學系鄭政峰教授製作之試驗報告」
        及「財團法人製藥工業技術中心之公文」亦缺乏公信力。因其製作之人皆受
        原告私人之委託而製成的，故其公信力實不如受經濟部委託製作之財團法人
        工業技術研究院化學工業研究所鑑定意見書（即書名為答辯意見書者），應
        可不予採信。
      4.另外，詳細比對最高行政法院八十八年度判字第三五九五號之舉發案 (即第
        00000000 NO1號)與本件舉發案 (即00000000 NO2號)，可以發現本件舉發案
        中有關舉發理由書附件三至九（即再訴願決定書中所述引證一至七）之證據
        及其主張之事實，均與前舉發案相同，則依行為時專利法第六十一條第二項
        ，「舉發案經審查不成立確定者，任何人不得以同一事實及同一證據，再為
        舉發」，這些相同的證據與事實，即無再加審酌的必要。
      5.並且，原告之舉發理由書所檢附之附件十（國立中興大學化學系鄭政峰教授
        製作之試驗報告），以及行政訴訟起訴狀所檢附之證二（財團法人製藥工業
        技術中心之文書），認為本件系爭案違反行為時專利法第二條第一、五款及
        第六十條第三、四款之規定一事，實有可議之處：
        (1)首先，參加人要指明的是，上開之鄭教授所作之試驗報告及製藥工業技術
          中心之文書均為私文書，應不具證據效力。
        (2)其次，參加人要說明的是，本件系爭案在被告審查階段，本件說明書之記
          載係經被告審查，認為符合審定當時之專利法所要求之規定，而為熟習該
          項技術者能了解其內容並可據以實施者。
        (3)再者，參加人於本件系爭案被舉發時，所提出的舉發答辯書中，所檢附之
          證據一的宣誓書（即本件系爭案之發明在日本之申請案，於日本特許廳審
          查過程中，應日本特許廳之要求，送給日本特許廳之宣誓書），在該宣誓
          書之英文第２頁，早已記載有安定性測試之試樣、貯存溫度、濕度以及時
          間等測試條件，以及最後之測定結果（即該宣誓書第２頁上之表３）。故
          原告所指該證據一「僅為溶解度之測定方法，並非安定性之測試條件」乙
          節，並非事實。
      6.本件系爭案發明說明書中，有關加工性之敘述（說明書第７至９頁），原本
        即是針對與錠劑製造機器之黏貼或黏著性來評估，易言之，所謂較佳的加工
        性，即為較低的黏著性，不易黏模。但是原告卻將本件系爭案說明書中的此
        項數據，毫無根據地引申為「但相對的，‧‧‧不易與賦形劑結合成為錠劑
        」，此一推論完全是錯誤的。熟習製藥業人士均知「黏模性」與「錠劑機械
        強度」（與賦形劑、載體等間之結合力）係完全不同的性質，測試方法也不
        同。原告所言顯然有所謬誤。如本件系爭案說明書所再三強調的，發明之改
        良功效在於安姆洛代平苯磺酸鹽具有最優異之總體調劑特性，即綜合考量溶
        解度、安定性、吸濕性與加工性等四項性質。有關原告指稱「較好之溶解度
        之特性是適用在針劑‧‧‧」乙節，亦非製藥界所認可之見解。如本件系爭
        案說明書第４頁所述「一般，在此技藝內已知對良好生物可利用性而言需要
        一良好水合溶解度」。易言之，即使是錠劑亦需要良好的溶解度才能為人體
        所吸收利用，原告認為此一性質對錠劑並不重要實在是錯誤的見解。
      7.末者，本件系爭案之發明確為具有新穎性、進步性與產業上利用性之發明，
        如被告所審定認可准允專利者，亦為世界各國一致所認同的，例如，美國、
        日本、歐洲等共有五十多國如附件所示（此項附件資料曾作為舉發答辯書之
        附件證據四），當可佐證本件之內容確已符合各項專利要件。
　　理  由
一本件參加人之系爭專利，係於七十六年三月二日申請，被告於七十七年七月十五日
  審定准予專利，則其有無撤銷專利權之原因，應以核准審定時所應適用之七十五年
  十二月二十四日修正公布之專利法為斷，合先說明。
二按凡新發明具有產業上利用價值者，得依法申請專利，為當時專利法第一條所規定
  。又核准專利之發明，任何人認有違反當時專利法第一條至第四條規定或說明書或
  圖式故意不載明實施必要之事項，或故意記載不必要之事項，使實施為不可能或困
  難者，或說明書之記載非發明之真實方法，應撤銷其發明專利權者，依同法第六十
  一條第一項規定，得附具證據向專利局舉發之；從而有無應撤銷發明專利權之情事
  ，依法應由舉發人附具證據供查。
三本件原告以系爭案有違核准專利當時專利法第二條第一款、第五款、第六十條第三
  款及第四款之規定，檢附如下引證一至八即美國第0000000號專利案公告影
  本、七十五年出版之USAN and the USP dictionary of drug names 圖書第三十六
  頁及第二○三頁影本、同年之 ANESTH ANALG期刊Vol.65 NO.4第三八一頁至第三八
  四頁影本、第00000000號「 9a-氮雜-9a-均紅黴素衍生物之製法」、第0
  0000000號「N-經取代之脫氧核糖腺甘酸同類物」及第00000000號
  「雜芳基乙胺類，其製法及其作為家畜生產促進劑之用途」、第00000000
  號「三帖烯衍生物以及包含其在內之內皮素─受器拮抗劑」等發明專利案說明書影
  本及國立中興大學八十七年二月十九日試驗報告書影本，對之提出舉發。經被告審
  查，為本件舉發不成立之審定，發給八十八年八月二十五日（八八）智專（十）○
  一○二七字第一二九九○二號專利舉發審定書。原告不服，循序提起訴願、再訴願
  ，遞遭決定駁回，復起訴主張系爭專利案不具「可加工性」、「較佳之溶解度」、
  「安定性」與「非吸濕性」，不符合專利取得要件，被告卻認系爭案仍具產業利用
  價值及新穎性、進步性，而就原告之舉發為不成立之審定，顯有違誤，詳如其事實
  欄所載理由等語。查參加人於七十六年三月二日以其「安姆洛代平之苯磺酸鹽、彼
  之製法以及含彼之藥學組成物」，申請發明專利，經被告編為第00000000
  號審查，准予專利，於公告期滿確定後，發給發明專利證書，嗣原告以系爭案有違
  核准專利當時專利法第二條第一款、第五款及第六十條第三款、第四款之規定，檢
  具引證一至引證八之證據資料，對之提出舉發，案經被告審查，以引證一雖揭示安
  姆洛代平之各種藥學上可接受之酸加成鹽，惟並未明確記載苯磺酸鹽之合成及產業
  上可利用性，無法證明安姆洛代平之苯磺酸鹽於本件申請前已見於刊物或已公開使
  用。引證二第三十六頁及第二○三頁分別提及Atracurium Besylate及Mesoridazi-
  ne Besylate之結構、全名及醫療用途，惟由該二習知化合物之結構式，無法顯示
  本件安姆洛代平之苯磺酸鹽之必然存在性；安姆洛代平之氮原子分屬二級與一級氮
  原子，Mesoridazine及Atracurium之氮原子分別為三級氮原子與四級銨離子，其氮
  原子性質（電子性質、鹼性與立體障礙特性）均不相同，且安姆洛代平係與二個苯
  磺酸形成鹽類，與該二習知化合物之單苯磺酸鹽亦有差異，自無法以Mesoridazine
  及Atracurium形成之苯磺酸鹽推論本件安姆洛代平之苯磺酸鹽為顯而易知。引證三
  揭示 Atracurium Besylate之醫療用途及藥理測試結果，並未探討安姆洛代平苯磺
  酸鹽類之製備或其調劑性質，亦無法證明本件安姆洛代平苯磺酸鹽為顯而易知。引
  證四揭示巨環類抗生素，其結構明顯不同於本件安姆洛代平所屬之二氫砒啶類，引
  證五揭示脫氧核糖腺酸化合物，其含氮雜環為嘌呤環，亦與本件二氫砒啶類不同
  ，引證四、五之技術內容並無法預期本件安姆洛代平之苯磺酸鹽適於藥學調合物之
  調製特性。引證六及引證七之申請日及公開日均晚於本件申請日，無法證明本件安
  姆洛代平之苯磺酸鹽不具新穎性及進步性。又安姆洛代平之苯磺酸鹽與習知之馬來
  酸鹽於溶解度、吸濕性相近，本件專利說明書已有記載，本件專利技術內容在於提
  供一種適於安姆洛代平之藥學調合物製備之鹽類，自應考量所有必要調劑特性整體
  評估，方屬合理，原告將安姆洛代平苯磺酸鹽之各個性質分開比較，顯與本件特徵
  不符。至以引證八質疑安姆洛代平苯磺酸鹽之安定性一節，因引證八並未標示使用
  鹽類的來源及純度，且係以單純之鹽進行測試，與本件數據係由安姆洛代平苯磺酸
  鹽製得之錠片與膠囊進行測試明顯不同，其代表之意義不可相提並論，且引證八並
  未記載相關測試濕度，自不足以否定本件之進步性。又於比較各種鹽類之可加工性
  時，應將其他變因控制一定，於相同環境條件下，方能進行比較。本件專利說明書
  第八頁提供之加工性試驗結果，顯示安姆洛代平苯磺酸鹽較其他鹽類具有較低黏性
  ，適於製成實用之錠劑，原告並未提供具體明確數據質疑此項測定結果，自難證明
  本件所提錠劑處方之可加工性及其功效不具進步性。習知之安姆洛代平並無可供製
  成藥學組成物的實用鹽類，足見引證一至引證八均不足以證明系爭專利有違當時專
  利法第二條第一款、第五款之規定，且本件專利說明書之記載亦無原告所訴違反同
  法第六十條第三款、第四款規定情事，從而被告為本件舉發不成立之審定，自無不
  合。
四至於原告訴稱：引證一對安姆洛代平及其藥學上可接受酸加成鹽之藥效性加以揭示
  ，而苯礦酸鹽亦屬其藥學上可接受酸加成鹽之一種，其藥效性自相一致，製法亦為
  一般鹽類之製法，不具新穎性及進步性：被告以安姆洛代平係與二個苯磺酸鹽形成
  鹽類，與事實不符；引證三係證明含氮有機鹼藥物製成苯磺酸鹽為顯而易知之技術
  ，安姆洛代平為含氮有機鹼藥物之一種，故為顯而易知；引證四、引證五證明含氮
  有機鹼藥物製成苯磺酸鹽之製法係習知技術，並非主張本件藥學調合物之調劑特性
  ；被告以引證八不足證明本件之進步性，有嚴重偏頗之處，本件所提安定性測定方
  法不具代表性，申請專利範圍過廣等語。惟查以引證一提及藥學上可接受之酸加成
  鹽，例如鹽酸鹽、氫溴酸鹽、硫酸鹽、磷酸鹽‧‧等，並未包括本案之苯磺酸鹽。
  引證二至引證七雖可證明苯磺酸鹽屬藥學上可接受之酸加成鹽，且含氮有機鹼藥作
  成苯磺酸鹽及其製法，皆屬習知技術。然本件安姆洛代平之苯磺酸鹽與其他已知鹽
  類相關特性相比較之數據，已顯示於本件專利說明書，其揭示結果為：(一)溶解度方
  面：若同時考慮飽和時之PH值接近七‧四者，以醋酸鹽最佳，其次是苯磺酸鹽。
  (二)安定性方面：以苯磺酸鹽最佳，其次是甲磺酸鹽與甲苯磺酸鹽。(三)非吸濕性方面
  ：苯磺酸鹽與馬來酸鹽最佳。(四)可加工性：以甲磺酸鹽與苯磺酸鹽最佳，但具有較
  差之黏著性。由以上(一)至(四)測試結果可看出，僅苯磺酸鹽具有較佳之溶解度、安定
  性、非吸濕性及可加工性，是苯磺酸鹽及其製法固屬習知技術，然安姆洛代平苯磺
  酸鹽於本案申請前未見於其他刊物，且具有良好溶解度、安定性、非吸濕性及可加
  工性等功效，與各引證資料所示，屬非顯而易見且不可預知者。所訴引證八以安姆
  洛代平之苯磺酸鹽、甲磺酸鹽、馬來酸鹽及甲基苯磺酸鹽做安定性試驗，以苯磺酸
  鹽最佳，二者安定性試驗結果不同，且引證八未說明每一樣品之注射量，引證八與
  本件其試驗之標的物不完全相同，加以比較有欠允當，本件係同時比較各種鹽之溶
  解度、安定性、非吸濕性與可加工性而得出安姆洛代平苯磺酸鹽具有良好功效，原
  告僅以引證八安定性試驗證明安姆洛代平苯磺酸鹽優於本件之苯磺酸鹽，自非可採
  ，就整體功效而言，原告仍無法證明安姆洛代平之馬來酸鹽優於本件之苯磺酸鹽。
  引證資料無法證明本件安姆洛代平苯磺酸鹽之良好功效為顯而易知。本件說明書已
  提供安姆洛代平相關鹽類溶解度、安定性、非吸濕性及錠片處方可加工性測試，以
  證明安姆洛代平之苯磺酸鹽較其他鹽類更適於藥學調和物之製備，原告並未提供具
  體資料否定此項測試結果，自難證明本件測試方法不具代表性及申請專利範圍過廣
  。又原告所舉財團法人製藥工業技術發展中心就安姆洛代平各種鹽類安定性之測定
  結果，核與引證各項資料並無關連性。矧且本件事證業據訴願機關經濟部於一再訴
  願程序中，曾先後送請財團法人工業技術研究院化學工業研究院，基於其專業知能
  提供審查意見在案，有該研究所八十九年一月五日（八九）工研化審字第○○九二
  號函及八十九年七月三日（八九）工研化審字第○七七九號函所附意見書附於訴願
  卷可稽，按其所提供意見，客觀、公平，核與原處分之理由相同，自堪採憑，原告
  所訴各節，尚非可採，是被告所為本件舉發不成立之審定，核無違誤，一再訴願決
  定遞予維持，俱無不合，原告起訴意旨，難謂為有理由，應予駁回。
五據上論結，本件原告之訴為無理由，依行政訴訟法第九十八條第三項前段，判決如
  主文。
中　　華　　民　　國　　　九十一　　年　　　一　　　　月　　　十　　　　日
                 　　　　   臺 北 高 等 行 政 法 院  第 二 庭
                             　　　　      審 判 長  法    官  王立杰
                                           　　　    法    官  陳雅香
                                                     法    官  黃本仁
右為正本係照原本作成。
如不服本判決，應於送達後二十日內，向本院提出上訴狀並表明上訴理由，如於本判
決宣示後送達前提起上訴者，應於判決送達後二十日內補提上訴理由書（須按他造人
數附繕本）。
中　　華　　民　　國　　　九十一　　年　　　一　　　　月　　　十一　　　日
       　　　　　　　　　　　　　　　　　　　　　　　書 記 官　姚國華
